【裁判字號】    90,訴,6079
【裁判日期】    920128
【裁判案由】    損害賠償
【裁判全文】
臺灣臺北地方法院民事判決  九十年度訴字第六○七九號
    原      告  丙○○
    兼
    法定代理人  甲○○
    被      告  乙○○即橋興實業社
                              住台北市○○街五五巷九號一樓
    兼      右
    訴訟代理人  丁○○        住台北市○○路三十巷二五號三樓
    共      同
    訴訟代理人  郭士功律師
    複  代理人  方雍仁        住台北市○○○路○段一五二號七樓七ｏ二室
右當事人間因損害賠償事件，本院判決如左：
    主      文
被告應連帶給付原告丙○○新台幣捌萬參仟參佰肆拾伍元，及自民國九十年七月十一
日起至清償日止，按年息百分之五計算之利息。
原告其餘之訴及假執行之聲請均駁回。
訴訟費用由被告連帶負擔五分之一，餘由原告負擔。
本判決原告丙○○勝訴部分，於其以新台幣參萬元供擔保後，得假執行；但被告如於
假執行程序實施前，以新台幣捌萬參仟參佰肆拾伍元預供擔保後，得免假執行。
    事      實
甲、原告方面：
一、聲明：
  (1)被告應連帶給付原告丙○○新台幣（下同）七十七萬元及給付原告甲○○二十萬
    元並自本起訴狀繕本送達之翌日起至清償日止，按年息百分之五計算之利息。
  (2)願供擔保請准宣告假執行。
二、陳述：
  (1)原告丙○○於民國八十八年十月二十五日十三時許，駕駛車牌ＯＹＢ一八九號重
    型機車，沿台北市○○路○段永和方向行使至木柵路五段六十號前，被告丁○○
    駕駛被告橋興實業社所有之ＢＭ三ｏ三號自用大貨車對向超速行駛至肇事地點，
    未讓直行車先行又未打開左轉方向指示燈，即逕行左轉致原告駕駛之機車煞車後
    仍被被告駕駛之自大貨車擦撞，致原告受右股骨開放性骨折之傷害。嗣經緊急送
    台北萬芳醫院住院治療，因傷勢嚴重，乃於八十八年十一月十七日轉診中和天祥
    醫院未見好轉，又因感染慢性骨髓炎，於八十八年十二月三日再轉至淡水馬偕醫
    院再度開刀，至八十九年二月一日退院，八十九年十二月五日舊疾復發，再住進
    淡水馬偕醫院，迄今仍未痊癒無法行走，期間輟學兩年。
  (2)被告丁○○本應注意行駛至交叉路口轉彎時，轉彎車應讓直行車先行，而依當時
    情形又非不得注意，竟疏未注意暫停讓原告丙○○之機車先行即貿然左轉，其事
    實經刑事判決確認。其辯稱有暫停且已完成轉彎動作，係企圖免責，刑事庭於前
    開判決中採納車輛行車事故鑑定委員會鑑定及台北市政府交通局覆議結果，確認
    被告所稱完成左轉應非可採，並認為原告之受傷即與被告之過失行為有相當因果
    關係。
  (3)被告橋興實業社應與被告丁○○對原告負連帶賠償責任，且如原告因民法第一百
    八十八條第一項但書之規定不能受損害賠償時，請鈞院斟酌被告橋興實業社與被
    告之經濟狀況，命被告橋興實業社為全部之損害賠償。原告對系爭事故之發生並
    無過失，業經刑事判決確認，如鈞院認原告對系爭事故之發生與有過失，請斟酌
    原告所請求者，並非就損害賠償金額為全數主張，仍請判命被告給付九十七萬元
    。
  (4)原告請求之損害賠償額明細如次：
    健保以外之醫藥自費部分二十萬元。
    原告遭侵害，於即將畢業之際，因此輟學，依民法第一百九十三條第一項、第
      一百九十五條第一、三項，請求不法侵害他人身體健康之損害賠償二十萬元。
    因輟學遭侵害之受教育權之法益二十萬元。
    因車禍受傷不良於行住院期間，增加生活上費用，計一年七個月，每月一萬元
      計，合計一十七萬元。
    原告兼法定代理人甲○○為原告丙○○之生母，被告不法侵害丙○○之身體健
      康，致原告甲○○憂虞其子之身體健康，日以繼夜看護煎心不已，顯有侵害母
      子間親密關係之身分法益，請求賠償慰撫金二十萬元。
乙、被告部分
一、聲明：
  (1)原告之訴駁回。
  (2)如受不利判決，願供擔保請准宣告免假執行。
二、陳述：
  (1)依台北市車輛行車事故鑑定案件覆議意見，雖認被告丁○○未讓直行車先行而有
    過失，惟依其覆議理由，顯與結果有所矛盾。依其覆議理由，亦認為「被告至肇
    事處發現重機車尚距六十至七十公尺，遂以二十公里之時速左轉行駛」，由覆議
    意見書中所認定之事實，原告所騎乘之重型機車既尚在肇事處（即轉彎路口）前
    方六十至七十公尺處，依前揭交通安全規則之規定，被告所騎乘之重型機車，既
    「尚未進入交叉路口」，而被告所駕駛之大貨車卻「已達中心處開始轉彎」，本
    件車禍自屬道路交通安全規則第一百零二條第一項第六款但書所規定之情形，原
    告所騎乘之重型機車應讓原告駕駛之大貨車先行。被告既未違反道路交通安全規
    則所科予之注意義務，即無過失可言，依道路交通安全規則第一百零二條第一項
    第六款之規定，及七十九年台上五四ｏ號判例，對原告輕率超速行駛所致之損害
    結果，無庸負損害賠償之責。
  (2)本件車禍係因原告丙○○甫取得駕照未久，即與同學騎成機車疾速飆行，明顯違
    反道路交通管理處罰條例第四十條，由台北市車輛事故鑑定委員會鑑定意見書之
    鑑定意見亦明確指出超速違規之情事。再者由原告車輛煞車痕跡觀之，更可知原
    告當時係行駛於快車道，亦明顯違反道路交通安全規則第九十九條第一項第二款
    機慢車禁行快車道之規定。原告於車禍發生時已有車速、違規行駛於快車道等不
    法，且不顧被告丁○○所駕駛之車輛已完成轉彎，猶欲加速自被告車尾超越，始
    因駕駛經驗不佳判斷錯誤而撞上被告，顯見原告與有過失，且過失責任尤較被告
    責任為重，若鈞院認被告應負損害賠償之責，亦應依法減輕或免除賠償金額。
  (3)醫療費用部分：
    原告主張健保以外之醫療費用計二十萬元，然依其所提出之醫療費用單據費用統
    計，僅一十二萬三千三百四十八元，遠低於請求之金額，超過部分，其請求顯無
    理由。
  (4)就受教育權之法益及住院期間增加之費用部分：
    原告請求遭侵害之受教育權法益二十萬，究竟請求權基礎為何？其住院期間增加
    之費用究竟所指為何？請求依據何在？金額如何計算？僅片面主張，完全未為任
    何舉證，並無理由。
  (5)就原告甲○○所請求之慰撫金部份：
    不法侵害他人之身體者，被害人雖非財產上之損害，亦得請求賠償相當之金額，
    但此僅指被害人而言，至於被害人之父母就此自不再請求賠償之列，原告甲○○
    為丙○○之母親，其請求顯無理由。
  (6)被告已先行給付原告七萬三千元，此部分之金額應予以扣除，另原告已請領汽車
    強制責任保險之保險理賠，此部分亦應扣除。
    理      由
一、被告僑興實業社為獨資商號，其原登記之負責人為楊徐梅香，嗣於訴訟繫屬中即
    九十一年四月十七日變更為乙○○，有台北市政府變更登記申請書附卷可參，此
    部分應由乙○○承受訴訟，合先敘明。
二、兩造不爭執之事項如次：
  (1)被告丁○○受僱於被告橋興實業社（獨資商號），擔任送貨司機之工作，於八十
    八年十月二十五日下午一時許，被告丁○○駕駛被告橋興實業社所有車號ＢＭ－
    三０三號大貨車，上載廢棄物沿台北市○○區○○路五段由西往東方向行駛，欲
    前往台北市○○區○○路五段六十號之砂石場卸貨，途經台北市○○區○○路五
    段六十號該砂石場之入口處附近道路時，欲左轉彎進入砂石場。該處道路為一無
    號誌之交岔路口，原告丙○○騎乘車號ＯＹＢ－一八九號重型機車沿木柵路五段
    由東往西方向直行而來。兩車於該處無號誌之交岔路口發生車禍。
  (2)原告丙○○因本件車禍，受有右股骨開放性骨折之傷害。
  (3)原告丙○○已受領由被告丁○○給付之七萬三千元，另由強制汽車責任保險部分
    亦已領取十三萬四千五百一十五元。
  (4)被告丁○○因本件車禍涉犯業務過失傷害罪責，經本院九十年度交易字第一四一
    號刑事判決、台灣高等法院九十年度交上易字第四二四號刑事判決，判處拘役五
    十九日，如易科罰金以三百元折算一日之刑。
  以上所述各節，分別被告僑興實業社之電腦查詢資料、台北市立萬芳醫院八十八年
  十一月三日出具之原告丙○○診斷證明書、中和龍佑醫院於八十八年十二月三日出
  具之診斷證書明、馬偕紀念醫院於八十九年二月一日出具之診斷證明書、華南產物
  保險股份有限公司九十一年六月十二日華車賠（九一）字第ｏ五一號函、本院九十
  年度交易字第一四一號刑事判決、台灣高等法院九十年度交上易字第四二四號刑事
  判決附卷可稽，自堪信為真實。
三、本件訴訟首要之爭點在於被告丁○○對本件車禍之發生是否有過失？經查：
  (1)被告丁○○辯稱：其沒有過失，已經完成左轉動作，是原告丙○○自己超速及未
    讓其先行，才發生本件車禍等語。然經調閱本院九十年度交易字第一四一號、台
    灣高等法九十年度交上易字第四二四號刑事卷，原告丙○○於前揭一審刑事庭承
    審法官審理時，證述稱：「我當時是木柵路五段東往西方向直行，貨車從我對向
    前方左轉，那個地方當時是重鋪柏油，沒有畫標線」、「（你當時時速是多少？
    有無超過四十公里？）有超過四十公里」等語（詳一審刑事卷第三十四頁正面）
    ，被告丁○○陳述：「（你當時有無看到證人『即原告丙○○』？）他是在我對
    面，我要左轉前我有看到證人的機車，因為還很遠，我判斷是安全距離，所以我
    還是左轉，而且我有打方向燈，我整個車都完成轉彎，證人才撞到我」等語，由
    被告丁○○之陳述，其欲在前述交岔路口左轉時，既然已經看到其所駕駛貨車之
    前方有原告丙○○所騎乘之機車直行而來，則依道路交通安全規則第第一百零二
    條第一項第六款前段規定，其應注意汽車行駛至交岔路口時，轉彎車應讓原告丙○○所騎乘之直行機車先行。而依當時情形又非不能注意，竟疏未注意讓直行之
    原告丙○○先行即貿然左轉，其就本件車禍之發生，即有過失。
  (2)另依本件道路交通事故調查報告表所繪制之現場圖（附八十九年度他字第一五二
    二號偵查卷第二十頁），原告丙○○所騎乘之重機車倒地後之刮地痕起點北距路
    緣尚有六公尺，則在事故發生當時被告丁○○所駕駛貨車，應尚橫於東西向車道
    行向內，並未完成左轉動作，否則原告丙○○所騎乘之機車倒地後之刮地痕起點
    應該不會距離北側路緣還有六公尺之遠（若被告丁○○已完成左轉，則其貨車尾
    部距離北側路緣，依現場圖所測繪者，僅三公尺左右），故被告丁○○所辯已完
    成左轉云云，應非可採。
  (3)本件車禍事故，經送請台北市車輛行車事故鑑定委員會鑑定、及送請台北市政府
    交通局覆議之結果，均認為被告丁○○對於車禍之發生，確有左轉彎車未讓直行
    車先行之過失，此有鑑定意見書、覆議意見書各一份附卷可稽。故被告丁○○對
    本件事故之發生應負過失責任。原告丙○○請求被告二人應連帶負侵權行為損害
    賠償責任，即屬有據。
四、按因故意或過失，不法侵害他人之權利者，負損害賠償責任；又受僱人因執行職
    務，不法侵害他人之權利者，由僱用人與行為人連帶負損害賠償責任；另不法侵
    害他人之身體、健康、名譽、自由、信用、隱私、貞操，或不法侵害其他人格法
    益而情節重大者，被害人雖非財產上之損害，亦得請求賠償相當之金額，民法第
    一百八十四條第一項前段、第一百八十八條第一項前段、第一百九十五條第一項
    前段分別定有明文。茲將原告丙○○所得請求之金額，分述如下：
  (1)醫藥費用之部分：
    原告丙○○所提出之醫藥費用單據，本院整理後如附表所示，其中由全民健康
      保險法由中央健康保險局給付者，為二十八萬零六百五十八元，其自費部分負
      擔之金額為三萬七千一百零九元，全部自費負擔之部分為八萬六千零六十九元
      ，全部自費負擔及部分自費負擔之費用，合計為一十二萬三千一百七十八元。
    該中央健康保險局給付之部分，按傷害保險之保險人，依保險法第一百三十五
      條準用第一百零三條規定，固不得代位行使被保險人對於加害人之損害賠償請
      求權，惟全民健康保險法第八十二條規定：「保險對象因汽車交通事故，經本
      保險提供醫療給付者，本保險之保險人得向強制汽車責任之保險人代位請求該
      項給付」全民健康保險法為保險法之特別法，依特別法優於普通法之原則，全
      民健康保險法第八十二條應優先於保險法第一百三十五條、第一百零三條之規
      定而為適用。從而全民健康保險之被保險人因汽車交通事故，經全民健康保險
      提供醫療給付者，全民健康保險之保險人得向強制汽車責任保險人代位請求該
      項給付，而依強制汽車責任保險法第三十條規定，於該範圍內，加害人或汽車
      責任保險之被保險人之損害賠償責任即因而解免，全民健康保險被保險人對於
      加害人之損害賠償請求權亦因而喪失，故就由中央健康保險局給付之二十八萬
      零六百五十八元部分，原告丙○○不得請求被告賠償之，合先敘明。
    另自費負擔及部分負擔之費用，計為一十二萬三千一百七十八元，本院曾函請
      萬芳醫院、中和龍佑醫院、馬偕紀念醫院分別查明原告丙○○住院及門診期間
      所支付之各項費用，其中依中和龍佑醫院九十一年五月六日（九一）佑院池字
      第ｏｏ五ｏ六號函所附之收據三紙，計算其自費負擔、部分負擔之金額為四千
      一百九十五元、四千七百六十六元、五百五十元，僅九千五百一十一元，低於
      原告丙○○提出之收據（附表編號三至十一所示）二萬零一百一十六元，故本
      院認為此部分之金額仍應以原告提出之單據為準。又萬芳醫院於九十一年五月
      二十二日萬院醫字第九一五二九號函檢送原告醫療費用明細表，認為自八十八
      年十月二十五日至八十八年十一月三日止，健保給付七萬二千零一十六元，自
      付額及部分負擔額為一萬三千一百零五元，惟萬芳醫院於該函文中僅提出一張
      單據，經本院核對結果，為附表編號一之單據，比較二者之差異，於萬芳醫院
      後來所附之單據中，少列診斷證明書費用一百六十元，故本院認為仍應以原告
      丙○○提出之如附表編號一所示之單據為準，又原告丙○○就萬芳醫院亦提出
      如附表編號二所示之單據，故本院認為仍應以如附表編號一、二所示者為準。
      次查馬偕紀念醫院於九十一年五月七日馬院醫骨字第九一ｏ九二一號函示，原
      告丙○○八十八年十二月二十日至八十九年二月一日及八十九年十二月一日至
      九十年一月三日兩次住院之醫療費用為八萬四千八百六十七元，即指附表編號
      十二、十三、十五、二二、二三號計五張單據，對於編號十四、十六、十七、
      十八、十九、二一、二四至三十號等單據，並未提出，此部分原告丙○○有支
      出費用，始有可能得馬偕紀念醫院所出具之收據，故雖然該函文中計入，本院
      認為仍應以原告丙○○所提出之收據為準。故原告丙○○自費負擔及部分負擔
      之費用，計為一十二萬三千一百七十八元，其請求被告二人連帶賠償之，應予
      准許，其逾此部分之請求，應予駁回。
  (2)精神上損害賠償部分：
    本院審酌依據馬偕紀念醫院於九十一年五月七日馬院醫骨字第九一ｏ九二一號函
    ，表示原告丙○○因本件車禍右股骨骨折，嗣於八十八年十二月二十八日於馬偕
    紀念醫院手術進行右髖清創手術，八十九年二月一日出院，八十九年十二月一日
    再度入院，八十九年十二月五日手術拔除骨釘，九十年一月三日出院，九十一年
    四月二十六日門診Ｘ光顯示右股骨頸骨折，骨折線明顯，右髖關節已呈骨融合，
    所以右髖不可能恢復至正常活動範圍，至於最多能復原之程度是目前狀況，無法
    再更好等情，原告丙○○接受多次手術，不良於行，於生活起居均造成極大之不
    便，所呈受之精神上壓力及痛苦甚鉅，而認為其請求精神上損害賠償二十萬元，
    為合理數額，應予准許。
  (3)原告丙○○另請求因輟學遭侵害之受教育權法益二十萬元部分，缺乏請求權依據
    ，另請求因車禍受傷不良於行住院期間，增加生活上費用，一年七個月，每月以
    一萬元計，合計一十七萬元等等，此部分並無任何證據可資證明其受有此部分之
    損害，其所請求一十七萬元之部分，不應准許。
  (4)綜上所述，原告丙○○所得請求之財產上損害及非財產上損害，合計為三十二萬
    三千一百七十八元，末按損害之發生或擴大，被害人與有過失者，法院得減輕賠
    償金額或免除之，民法第二百一十七條第一項定有明文。原告丙○○於警訊時自
    承其於案發當時之時速為五十公里至六十公里（詳前開偵查卷第二一頁談話紀錄
    表參照），另於前揭一審刑事承審法官詢問時，同樣承認時速有超過四十公里（
    一審刑事卷第三十四頁正面），該路段之限速為時速四十公里，此有道路交通事
    故調查表可參，如果原告丙○○未超速行駛於該路段，其不可能會二度對自己有
    所不利之事實，為承認之理？故本院認為原告丙○○應有超速行駛之事實，其自
    己對損害之發生及擴大，亦應負與有過失之責。本院審酌兩造之過失程度，而認
    為原告丙○○及被告丁○○應負擔之過失責任比例，以百分之十、百分之九十為
    適當，從而原告丙○○所得請求之金額為二十九萬零八百六十元，扣除被告丁○○已支付之七萬三千元，以及原告丙○○由強制汽車責任保險所領取之保險給付
    一十三萬四千五百一十五元，此有華南產物保險股份有限公司九十一年六月十二
    日華車賠（九一）字第ｏ五一號函：「本公司已依汽車強制責任保險法給付醫療
    用一十萬四千五百一十五元、看護費用三萬元，計一十三萬四千五百一十五元，
    業於八十九年七月二十八日透過萬通商業銀行電匯該款項予甲○○」及強制汽車
    責任險出險通知書、電匯通知書附卷可參。則原告丙○○所得請求之金額為八萬
    三千三百四十五元（000000－000000＝83345）。
五、原告甲○○以其為原告丙○○之生母，被告不法侵害丙○○之身體健康，致原告
    甲○○憂虞其子之身體健康，日以繼夜看護煎心不已，顯有侵害母子間親密關係
    之身分法益，請求賠償慰撫金二十萬元云云，惟民法第一百九十五條第三項係規
    定「前二項規，於不法侵害他人基於父、母、子、女或配偶關係之身分法益而情
    節重大者，準用之」，對於侵害母子關係之身分法益而情節重大者，係指剝奪母
    、子親子關係，妨礙親權行使之行為而言，本件被告丁○○係過失不法侵害原告
    丙○○之身體健康，並沒有侵害母子關係之親權法益，與民法第一百九十五條第
    三項所規範之情形截然不同，無適用之餘地，故原告甲○○請求二十萬元之賠償
    ，於法無據，應予駁回。
六、綜上所述，原告丙○○本於侵權行為法律關係，請求被告連帶給付八萬三千三百
    四十五元，及自起訴狀繕本送達之翌日起（即九十年七月十一日）至清償日止，
    按年息百分之五計算之利息，為有理由，應予准許。原告二人逾此部分之請求，
    均無理由，應予駁回。
七、兩造分別陳明願供擔保請准宣告假執行或免為假執行，核均無不合，爰就本判決
    所命給付分別酌定相當之擔保金額，予以准許。至原告敗訴部分，其訴既經駁回
    ，假執行之聲請亦失所附麗，應一併駁回之，併予敘明。
據上論結，本件原告之訴一部為有理由，一部為無理由，依民事訴訟法第七十九條但
書、第八十五條第二項、第三百九十條第二項、第三百九十二條，判決如主文。
中      華      民      國    九十二    年      一      月    二十八    日
                                            民事第一庭法      官  呂淑玲
右為正本係照原本作成
如對本判決上訴，須於判決送達後廿日內向本院提出上訴狀
中      華      民      國    九十二    年      一      月    二十八    日
                                                      法院書記官  方美雲


司法院資訊處製作；財團法人民間司法改革基金會備份。
